【裁判字號】    88,易,2439
【裁判日期】    890719
【裁判案由】    詐欺等
【裁判全文】
臺灣臺北地方法院刑事判決                        八十八年度易字第二四三九號
    公  訴  人  臺灣臺北地方法院檢察署檢察官
    被      告  乙○○
    選任辯護人  黃良池
    被      告  丙○○
    選任辯護人  吳旭洲
                吳宗輝
右列被告因詐欺案件，經檢察官提起公訴（八十八年度偵字第八一七三號），本院判
決如左：
    主  文
丙○○共同意圖為自己不法所有，以詐術使人將本人之物交付，處有期徒刑壹年貳月
。
乙○○無罪。
    事  實
一、丙○○與自稱洪老師（真實姓名不詳之成年男子）及真實姓名不詳之成年陳姓男
    子、王姓女子，均未取得合法醫師資格，共同基於意圖為自己不法之所有及擅自
    執行醫療業務之犯意聯絡，明知其所販賣之產品係健康食品並非癌症等病之特效
    藥，竟於八十七年八月十一日上午，推由陳姓男子在台北市○○○路馬偕醫院候
    診室，向正在候診，有四歲小孩罹患血小板太低症之丁○○，詐稱其王姓表姊的
    小孩也患有相同之病症，因吃了一位洪姓老師的中藥病就好了，並留下其自已之
    聯絡電話00000000號及其王姓表姊的電話00000000號，告知丁○○可打電話詢問求證，丁○○為醫治其子之病症，當晚即依陳姓男子所留之電
    話，打給王姓女子，在電話中王姓女子告知其兒子之病情及經服用洪老師之中藥
    獲得醫治之經過，並告知洪老師之電話00000000號，丁○○信以為真，
    並於同年月十四日以電話向未具醫師資格自稱洪老師之人求診，洪老師即在電話
    中診斷丁○○兒子之病情，並詐稱所售藥品對血小板太低症具有特殊之療效，致
    使丁○○陷於錯誤，而同意購買二月之藥份，洪老師指派其學生丙○○與丁○○
    洽談送藥量及交付地點，並約定於同月二十日在台北市○○○路○段麥當勞後交
    付，丙○○屆時將藥送至上址並當面詳細說明藥效及服用之方式，詐取藥費新台
    幣（下同）三萬六千元，嗣因效果不彰，經丁○○向中華民國消費者文教基金會
    檢舉，報警查獲，扣有藥品三大包。
二、案經被害人丁○○訴由內政部警政署刑事警察局移送臺灣臺北地方法院檢察署檢
    察官偵查起訴。
    理  由
壹、有罪部分：
一、訊據被告丙○○對於右揭詐欺、違反醫師法之事實均矢口否認，辯稱：其自八十
    七年六月間至九月間從事首府健康食品之代銷商，在同年八月間，由代銷商委託
    將健康食品送給丁○○，價值約是三萬餘元，其以電話與丁○○聯絡交貨之地點
    ，並未說明東西如何食用，丁○○當時交付三萬六千元，其再轉交給委託之代銷
    商，每件送貨費用為五百元，當時委託送貨之代銷商已不記憶，送貨後每週打電
    話三、四次給丁○○是售後服務，電話中談的是保險的事云云。惟查，被告丙○○右揭犯行，迭經被害人丁○○於警訊、偵查中指述綦詳（見偵卷第八頁至十頁
    、第三十七頁至三十九頁），並於本院八十八年九月二十三日調查時陳稱：「我
    的小孩患血小板低下症，每星期一下午到馬偕醫院回診，在我等血液報告時有一
    位自稱姓陳成年男子和我與小孩寒暄說他姐姐小孩有類似病症，吃了一種藥很有
    療效，我將家中電話留給陳先生，（按陳先生亦留王姓女子之電話給丁○○）後
    來我和其姐（即王姓女子）聯絡上，其姐說一位洪老師介紹的，我和洪老師聯絡
    上，說明我小孩病症血小板低，他說會幫我配是一種膠囊，他說不需要把脈他會
    請其學生（即丙○○）和我聯絡，隔了一星期劉先生即跟我聯絡，劉說藥取得不
    易，故我訂了二個月份的藥，價格三萬六千元，和劉先生約定地點取貨，劉到我
    車上教我如何吃藥，他說此藥對小孩血小板低下有幫助，是大紙箱裝藥，外面寫
    我姓名及地址，我在車上有打開紙箱，藥是透明包裝，夾鏈帶內是膠囊，另有鋁
    器裝是泡水用，且在車上告訴我，吃藥後皮膚會發癢，這是藥效，叫我再打電話
    給他，教我如何處理，約談了十至十五分鐘」等語，本院八十九年二月十六日調
    查時陳稱：「丙○○先打電話給我，因之前我將電話留給洪老師，劉問我要的份
    量，劉並沒有告訴我是早禾的健康食品，之前我有與劉通電話時，問他是否要帶
    小朋友去看，他說不用，之後劉打電話給我，問我藥的份量是一個月或兩個月，
    當時我要兩個月的藥量並約在麥當勞見面交藥。劉交給我藥時，有打開藥盒，裡
    面有紙條說明服用的時間及藥量，他有建議我若小朋友一時無法服用那麼多的話
    ，可打開膠囊調水服用。他有告知我如何給小朋友服用及服用後的徵狀，說皮膚
    有發癢現象並說每週會打電話與我聯繫以瞭解服用後的情形。」、「沒有談到保
    險的事，都是談服用的情形。他還問及小朋友有無吃馬偕醫院的藥。」等語可證
    ，復有扣案被告丙○○所交付之藥丸三大包可稽。被告所辯替其他之代銷商送貨
    、每週打電話給被害人為售後服務等情，經本院於八十九年六月十九日調查時訊
    問證人曾任首府公司之代銷商甲○○到庭證稱：「（如何送貨）我們會拿Ｄ．Ｍ
    ．向客戶說明，我自我上線領貨後去送貨，基本上不可能由別人送貨，都是自已
    送貨」、「我沒有聽說過客戶訂貨而由別人去送貨，客戶是我們的永久客戶」等
    語，核之被告丙○○既辯稱是幫其他之代銷商送貨，送貨對象應非自已之客戶，
    被告丙○○將藥送給被害人後，復一星期與被害人聯絡三、四次做所謂的「售後
    服務」，所辯與前開證人之證詞已經不合，且供述顯然前後矛盾，應非事實，難
    以採信，事證明確，犯行堪以認定，應依法論科。
二、核被告丙○○所為係犯刑法第三百三十九條第一項之詐欺罪、醫師法第二十八條
    第一項前段之罪。被告與洪老師、陳姓男子、王姓女子間有犯意聯絡及行為分擔
    ，為共同正犯。其所為詐欺罪、違反醫師法二罪間，有方法結果之牽連犯關係，
    依刑法第五十五條之規定，應從較重之詐欺罪處斷。爰審酌被告為謀取自已不法
    利益，而乘他人兒女因得罕見疾病，急欲求治之機會，從中介紹對病症根本無效
    之健康食品，偽裝成對症之藥品，而詐取財物，所為不但已經侵害被害人之財產
    權益，且因被害人誤認被告所提供之「藥品」可醫治其病症，若因此而未循正常
    之醫療體系就醫或延誤醫治時效之危險，均足嚴重傷害人民之健康，被告於受有
    良好之教育不思以正當手段賺取錢財，及犯罪後一再設詞狡辯，否認犯行毫無悔
    改之意等一切情狀，量處如主文所示之刑，以資懲儆。扣案之藥品三包雖為供被
    告丙○○犯罪所用之物，惟經被害人買受並已交付，應係被害人所有，故不另為
    沒收之諭知，附此敘明。
三、公訴人起訴事實認被告丙○○以前開方式連續詐取財物，檢察官於起訴書中並未
    交代被告除本件犯行外，尚於何時、地復有相同之詐欺犯行，再經本院於調查、
    審理中亦查無被告有為本件以外之犯行，惟此一部分與本件被告詐欺罪部分有裁
    判上一罪之連續犯關係，爰不另為無罪之諭知，附此敘明。
貳、無罪部分：
一、公訴意旨略以：被告乙○○、丙○○與洪老師及陳姓、王姓不詳男子共同基於概
    括之犯意，意圖為自己不法之所有，明知其所販賣之產品係健康食品並非癌症等
    雜病之特效藥，乃由丙○○與陳、王姓不詳名字之男子到台北市各醫院尋找罹患
    重病或疑難雜症之民眾，由未具醫師資格之洪老師（真名不詳）偽稱為醫師，以
    「電話問診」方式為診病行為，詐稱所售藥品具有特殊之療效，於八十七年八月
    十一日，先由陳姓不詳男子在台北市○○○路馬偕醫院候診室，以上揭方式向有
    四歲小孩罹患血小板太低症之丁○○行詐，並留下電話號碼，於同月十四日經自
    稱洪老師電話問診後指派詒稱係洪老師之學生之丙○○，於同月二十日在台北市
    ○○○路五段麥當勞後面送藥並當面再次說明藥效後，連續詐取二個月份之藥費
    三萬六千元，嗣因效果不彰，經潘女向中華民國消費者文教基金會檢舉，報警查
    獲，扣有藥品三大包，因認被告乙○○涉有詐欺、違反醫師法第罪嫌。
二、公訴人認被告乙○○詐欺、違反醫師法第犯行，無非以上開事實業據，告訴人即
    被害人丁○○之指述、乙○○坦承叫丙○○送藥及扣案之藥品在卷可稽，為其論
    據。
三、訊據被告乙○○堅決否認有為右揭詐欺、違反醫師法之犯行，辯稱：其係在八十
    四年間就以個人名義加入首府，在八十五年九月間因業務量大，故成立早禾公司
    ，當時早禾的下線約有壹千餘人，下線加入首府均是以一千元的代價經首府同意
    加入。其與丙○○是首府傳銷商的上下線關係，以直銷之方式傳銷首府所出品之
    機能性健康食品，無法治病，其均是介紹給親朋好友，丙○○是其下線非其所僱
    用，二人同屬首府體系，加入方式相同，早禾公司是以個人名義加入首府，與丙○○非直接上下線，其無法管理下線，上下線之間的關係以直接上下線為密切，
    再上線或下線已經疏遠，其並未僱用丙○○送貨（即前開健康食品）等語。經查
    ，被告丙○○於偵查中及本院調查、審理中均未指稱被告乙○○僱用其送貨，且
    遍查偵查卷被告乙○○亦從未自白其曾經叫被告丙○○為其送貨；被告乙○○與
    丙○○間為首府傳銷商亦經其提出，早禾實業有限公司營利事業登記證、經濟部
    公司執照、首府代商訂購產品價目表、產品目錄、獎金發放明細表（以上見偵查
    卷第九頁以下）、被告乙○○所提出之組織階梯表、八十七年早禾實業有限公司
    代銷商名冊（以上見本院卷）等可證，復有本院於八十九年三月十四日調查時傳
    訊證人首府總經理楊耀  證稱：「在首府公司任總經理職務，我們是做健康食品
    ，保養品等日用品傳銷事業，早禾是我們的代銷商，代銷商是個人，被告乙○○
    最先以代銷商的身分加入傳銷，之後業務量大了後，就成立早禾公司，首府公司
    提供貨品給早禾公司，他的下線再找早禾公司拿貨」、「首府公司直接對早禾公
    司提供貨品，早禾下線的貨品是向早禾公司拿貨。現在為止皆未發生早禾的下線
    拿現金向首府進貨的情形。」、「有，有紀錄才可計算獎金，申報稅額及早禾公
    司應支付的貨款。結算後的業績獎金直接撥給早禾公司的乙○○。」、「（問早
    禾的下線是否由首府公司管理？）沒有，早禾下線名單是供我們做查核用的，我
    們不管理早禾的下線。早禾公司的下線必須向早禾進貨的理由是為了業績管理及
    計算業績獎金，若能跳過上線直接向首府進貨則首府公司無法計算各下線的業績
    獎金。首府是不會這樣做的。」、「（問貨如何交運早禾公司？）由早禾公司下
    訂單，我們出貨給早禾，至於早禾如何發貨給下線我們不知道諭知證人提出八十
    七年的早禾公司下線名單及出貨單」等語，足認被告前開辯詞尚非虛偽，應可採
    信。再查，檢察官於偵查時，請被害人當庭指認被告乙○○是否即為「陳先生（
    即事實欄內所述之陳姓男子）」經被害人稱：「我是在馬偕碰到一位陳先生，不
    是在庭之乙○○」（見偵卷第三十八頁）等語，亦足認被告乙○○與被告丙○○
    間並無犯意聯絡及行為分擔，即查無任何證據足證被告乙○○有被害人所指述之
    詐欺、違反醫師之犯行，復查無積極之證據足認被告乙○○有前開犯罪，被告乙○○之犯罪即不能證明，應為無罪之諭知。
據上論斷，應依刑事訴訟法第二百九十九條第一項前段、第三百零一條第一項、醫師
法第二十八條第一項前段、刑法第十一條前段、第二十八條、第三百三十九條第一項
、第五十五條、罰金罰鍰提高標準條例第一條，判決如主文。
本案經檢察官邱舜韶到庭執行職務
中    華    民    國      八十九  年      七    月    十九          日
                                      臺灣臺北地方法院刑事第九庭
                                          法  官  王  綽  光
右正本證明與原本無異。
如不服本判決，應於判決送達後十日內，向本院提出上訴狀。
                                          書記官  潘  惠  梅
中    華    民    國      八十九      年      七      月     二十     日
附錄法條：刑法第三百三十九條第一項
一意圖為自己或第三人不法之所有，以詐術使人將本人或第三人之物交付者，處五年
  以下有期徒刑、拘役或科或併科一千元以下罰金。
二以前項方法得財產上不法之利益或使第三人得之者亦同。
三前二項之未遂犯罰之。


司法院資訊處製作；財團法人民間司法改革基金會備份。
